【裁判字號】    95,台上,6359
【裁判日期】    951116
【裁判案由】    違反毒品危害防制條例
【裁判全文】
最高法院刑事判決            九十五年度台上字第六三五九號
上  訴  人  甲  ○
                    4號（
            乙○○
                    號（
            丙○○
上 列一 人
選任辯護人  郭隆偉律師
上列上訴人等因違反毒品危害防制條例案件，不服台灣高等法院
台中分院中華民國九十五年八月九日第二審判決（九十四年度上
重訴字第六Ｏ號，起訴案號：台灣彰化地方法院檢察署九十三年
度偵字第二九七二、三Ｏ八一、四二九九、四五六一、四五六二
、五一一六號），提起上訴，本院判決如下：
    主  文
原判決撤銷，發回台灣高等法院台中分院。
    理  由
本件原判決認定：上訴人丙○○曾犯竊盜罪，經判處有期徒刑三
月確定，於民國九十一年十二月二十八日執行完畢。其與上訴人
乙○○、甲○，基於意圖販賣第一級毒品海洛因以營利之概括犯
意聯絡，自九十二年十月間某日起，至九十三年四月間某日止，
或由甲○與乙○○基於共同犯意聯絡（如附表(一)(二)(三)(八)部分），
或由乙○○與丙○○基於共同犯意聯絡（如附表(七)部分），或由
甲○或乙○○單獨起意（前者如附表(五)(六)(九)(十)部分，後者如附表
(四)(十一)部分），於附表(一)至(十一)之時間、地點、方式販賣第一級毒品
海洛因予陳逸震等人等情，因而撤銷第一審之判決，改判仍論處
上訴人等共同連續販賣第一級毒品罪刑（其中丙○○為累犯）。
固非無見。
(一)有罪判決書之事實記載，為適用法令之準據，法院應將依職權
認定之犯罪事實，翔實記載，然後於理由內逐一說明其憑以認定
之證據，使事實與理由互相適合，方為合法。倘若事實之記載與
理由之說明，不相一致，按諸刑事訴訟法第三百七十九條第十四
款後段規定，屬判決理由矛盾之當然違背法令。原判決事實欄認
定上訴人甲○與乙○○，係就如附表(一)(二)(三)(八)部分行為，基於共
同犯意聯絡並分擔犯行，為共同正犯。至附表(六)部分販賣毒品犯
行，係上訴人甲○一人單獨起意所為（見原判決第二頁至第四頁
事實欄一所載）。乃原判決於理由中竟記載上訴人甲○與乙○○
就附表(一)(二)(三)「(六)」(八)部分犯行，有犯意聯絡與行為分擔，為共
同正犯云云（見原判決第三十五頁第二十三行至第二十六行），
顯就「附表(六)」部分，亦認上訴人甲○與乙○○為共同正犯，其
事實之認定與理由之記載兩相歧異，自有理由矛盾之違背法令。
(二)犯罪事實應依證據認定，有罪之判決書，應於理由內記載認定
犯罪事實所憑之證據及其認定之理由，否則即有理由不備之違法
。原判決認定上訴人甲○與乙○○共同有附表(一)販賣毒品予陳逸
震、附表(三)販賣毒品予吳宗益、附表(八)販賣毒品予陳淑珠之犯行
，係以證人陳逸震、吳宗益、陳淑珠警詢之證述為其依據。卷查
證人陳逸震於警詢供述：「我於『九十二年十月份』間開始向甲
○購買毒品……撥打行動電話Ｚ000000000號聯絡甲○
購買毒品……，於『九十三年二月下旬』我欲購買毒品撥打行動
電話Ｚ000000000號聯絡，是乙○○接聽並洽談購買毒
品交易……。」（見偵字第五一一六號卷第十六頁至第十九頁）
；證人吳宗益述稱：「我於『九十三年三月六日』起是以……撥
打給乙○○行動電話Ｚ000000000號，向乙○○購買毒
品……」（見偵字第五七六Ｏ號卷第一四五頁、第一四六頁）；
證人陳淑珠則證述：「我是『九十三年二月份』開始向乙○○及
甲○等二人購買毒品海洛因……，都……撥打Ｚ0000000
00號行動電話聯絡購買毒品」（見同上卷第七十四頁背面、第
七十五頁）。惟觀卷內台灣大哥大股份有限公司雙向通聯資料查
詢表顯示：行動電話Ｚ000000000號係從九十三年三月
十日起開始租用（見偵字第四二九九號卷第五十二頁），則上開
證人關於「九十三年三月十日」之前以該行動電話聯絡，而向上
訴人甲○、乙○○購買毒品之證詞，究竟如何得以採信？原判決
未詳予剖析、明白論斷，遽行採為認定上開上訴人不利之證據，
併有理由不備之違誤。(三)刑法部分條文於九十四年二月二日修正
公布，並自九十五年七月一日生效實施。其中第六十四條第二項
關於死刑得減輕至有期徒刑之規定業經刪除；且第六十五條第二
項有關無期徒刑減輕之規定，則自減輕為「七年以上有期徒刑」
修正為「二十年以下十五年以上有期徒刑」。原判決論處上訴人
等共同連續販賣第一級毒品罪刑，並均依刑法第五十九條酌減其
刑。惟按毒品危害防制條例第四條第一項販賣第一級毒品罪之法
定本刑為死刑、無期徒刑，原審於刑法修正施行後之九十五年八
月九日判決，對於死刑、無期徒刑減輕規定，未依刑法第二條第
一項予以比較新舊法，遽行判決，亦有判決不適用法則之違誤。
(四)科刑判決書宣示之主文，與所載之事實及理由必須互相配合，
否則即屬判決理由矛盾，其判決當然違背法令。依原判決事實欄
認定扣案之Ｚ000000000號摩托羅拉牌行動電話一具，
係上訴人甲○一人單獨起意為附表(十)販賣毒品犯行所用供聯絡之
工具。但其理由欄則載稱該行動電話係上訴人甲○與乙○○共同
聯絡販毒所用（見原判決第三十七頁第二十一行至第二十五行）
，並於甲○、乙○○主文項下諭知沒收。其此部分事實之認定與
主文之宣示暨理由之說明不相一致，亦有判決理由矛盾之違法。
(五)毒品危害防制條例第十九條第一項關於沒收之規定，乃政府為
防制毒品危害，維護國民身心健康，所設之特別規定，採義務沒
收主義。故犯同條例第四條至第九條、第十二條、第十三條或第
十四條第一項、第二項之罪者，其供犯罪所用或因犯罪所得之財
物，如屬犯人所有，均應沒收之，法院無審酌餘地。而毒品之外
包裝有防止毒品裸露、逸出及潮濕之功用，並便於攜帶及運輸，
其係供販賣、運輸、寄藏或持有毒品所用之物，至為顯然。如其
外包裝應屬可與毒品析離者，自應依第十九條第一項規定諭知沒
收。本件上訴人甲○持有被查扣之毒品一包，原判決依毒品危害
防制條例第十八條第一項規定予以沒收銷燬，然對於包裹該毒品
之外包裝部分，未依上開條例第十九條第一項規定為沒收，復未
說明不予沒收之理由，洵有判決不適用法則之違誤。以上或為上
訴意旨所指摘，或為本院得依職權調查之事項，應認原判決有撤
銷發回更審之原因。至原判決理由貳之四不另為無罪之諭知（即
上訴人甲○被訴涉犯附表(四)(七)、上訴人乙○○被訴涉犯附表(五)(六)
(九)(十)、上訴人丙○○被訴涉犯附表(一)(二)(三)(四)(五)(六)(八)(九)(十)(十一)）部分
，基於審判不可分原則，應一併發回。
據上論結，應依刑事訴訟法第三百九十七條、第四百零一條，判
決如主文。
中    華    民    國  九十五  年  十一    月   十六   日
                      最高法院刑事第四庭
                          審判長法官  吳  雄  銘
                                法官  池  啟  明
                                法官  郭  毓  洲
                                法官  韓  金  秀
                                法官  黃  梅  月
      本件正本證明與原本無異
                                      書  記  官
中    華    民    國  九十五  年  十一    月   二十   日
                                                    Ｒ
附表：
(一)甲○與乙○○基於犯意聯絡，自九十二年十月間某日起，至九
  十三年三月間某日止，以Ｚ000000000號行動電話為
  聯絡工具，在彰化縣大城鄉○○村○○路附近、彰化縣芳苑鄉
  ○○路之中油加油站旁，分別推由甲○連續以每小包海洛因新
  台幣（下同）一千元之價格出售予陳逸震四次；推由乙○○連
  續以每小包海洛因二千元之價格出售予陳逸震二次。
(二)甲○與乙○○基於犯意聯絡，於九十三年一月中旬某日起，至
  九十三年四月初某日止，連續在彰化縣大城鄉台十七線西濱大
  橋下、彰化縣大城鄉永光國民小學前，以每次一千元之價格，
  販賣第一級毒品海洛因予黃宗源與謝博文二人計四次。
(三)甲○與乙○○基於犯意聯絡，於九十三年三月間某日起，至同
  年四月間某日止，以Ｚ000000000號行動電話為聯絡
  工具，在彰化縣芳苑鄉○○村○鄰○○路○○段、彰化縣大城
  鄉公館村永光國民小學前，以每一小包第一級毒品海洛因一千
  元之價格，販賣予吳宗益共八次。
(四)乙○○於九十三年一、二月間，以Ｚ000000000號行
  動電話為聯絡工具，在彰化縣大城鄉永和村青埔巷附近，以五
  千元及二萬五千元之價格，販賣第一級毒品海洛因予賴家榮各
  一次。
(五)甲○自九十二年十月間某日起，至九十三年三月底某日止，以
  Ｚ000000000號行動電話為聯絡工具，在彰化縣大城
  鄉公館村永光國民小學附近，以每一小包第一級毒品海洛因一
  千元之價格販賣予洪仲維二次。
(六)甲○於九十三年二月間某日起，至九十三年四月間某日止，以
  Ｚ000000000號行動電話為聯絡工具，在彰化縣大城
  鄉○○路旁之土地公廟前，以每包一千元之價格，販賣第一級
  毒品海洛因予陳民岳共十次。
(七)乙○○與丙○○基於犯意聯絡，自九十三年一月間某日起，至
  九十三年三月間某日止，連續在彰化縣大城鄉○○○○○路與
  福建路路口、彰化縣大城鄉青埔巷附近，以每包一千元之價格
  ，販賣第一級毒品海洛因予施瑞濠共二十次。
(八)甲○與乙○○基於犯意聯絡，於九十三年二月間某日起，至同
  年四月間某日止，以Ｚ000000000號行動電話為聯絡
  工具，連續在彰化縣大城鄉○○村○○路之中油加油站旁，以
  每包一千元之價格，販賣第一級毒品海洛因予陳淑珠共四次。
(九)甲○於九十三年三月下旬某日，以Ｚ000000000號行
  動電話為聯絡工具，在彰化縣大城鄉○○村○○路五十六號（
  咸安宮）前，以每包一千元之價格，販賣第一級毒品海洛因予
  歐吉助一次。
(十)甲○於九十三年二、三月間某日，以Ｚ000000000號
  行動電話為聯絡工具，在彰化縣大城鄉公館村永光國民小學前
  ，以每包一千元之價格，販賣第一級毒品海洛因予陳錫亮一次
  。再於同年四月十一日，在上址以相同方式，以每包一千元之
  價格，販賣第一級毒品海洛因二包予陳錫亮。於當日十九時二
  十分許，甫完成交易即當場為警查獲，扣得陳錫亮向甲○購得
  海洛因二包，及甲○身上之海洛因一包（驗後淨重Ｏ. 三四公
  克 )，暨甲○所有供販賣毒品所用之門號Ｚ00000000
  0號摩托羅拉牌行動電話一具。
(十一)乙○○於九十三年四月十一日後，以Ｚ000000000號
  行動電話為聯絡工具，在彰化縣二林鎮○○路建國黃昏市場前
  、彰化縣大城鄉○○路與台十七線公路路口旁、彰化縣芳苑鄉
  ○○路與台十七線公路路口之便利商店旁，以每包一千元之價
  格，販賣第一級毒品海洛因予陳民岳共三次。


司法院資訊處製作；財團法人民間司法改革基金會備份。
